【裁判字號】    96,簡上,193
【裁判日期】    971103
【裁判案由】    清償債務
【裁判全文】
臺灣高雄地方法院民事判決             96年度簡上字第193號
上  訴  人  盛隆營造股份有限公司
法定代理人  黃志宗
訴訟代理人  侯勝昌律師
            陳裕文律師
            朱淑娟律師
被 上訴 人  百吉定企業有限公司
法定代理人  甲○○
訴訟代理人  鍾夢賢律師
上列當事人間請求清償債務事件，上訴人對於本院高雄簡易庭民
國95年12月29日所為第一審簡易判決（92年度雄簡字第2183號）
提起上訴，經本院於97年10月20日言詞辯論終結，判決如下：
    主  文
上訴駁回。
第二審訴訟費用由上訴人負擔。
    事 實 及 理 由
壹、程序部分：
一、按訴之變更或追加，非經他造同意不得為之，但第255 條第
    1 項第2 款至第6 款情形，不在此限；民事訴訟法第446 條
    第1 項定有明文。本件上訴人上訴聲明請求被上訴人給付新
    台幣（下同）764,159 元，及自反訴起訴狀繕本送達翌日起
    至清償日，按年息百分之5 計算之利息，嗣於訴訟中擴張起
    訴聲明被上訴人應給付1,008,368 元，及其中764,159 元部
    分自反訴起訴狀繕本送達翌日起至清償日，其中244,209 元
    部分自民國97年4 月28日訴之追加暨準備書狀送達翌日起，
    均至清償日止，按年息百分之5 計算利息，於法有據。
二、按第168 條至第172 條及前條所定之承受訴訟人，於得為承
    受時，應即為承受之聲明；民事訴訟法第175 條第1 項定有
    明文。本件上訴人之法定代理人於訴訟中由張德明變更為乙
    ○○（本院審卷第27至30頁），再由乙○○變更為黃志宗（
    本院審卷第90至93頁），是乙○○、黃志宗分別聲明承受訴
    訟，均無不合。
貳、本訴部分：
一、被上訴人主張：
  (一)兩造於91年2 月27日簽訂「工程承攬合約書」，由被上訴人
    承攬上訴人向訴外人中鼎工程股份有限公司（下稱中鼎公司
    ）承包「國光電廠土建工程」之土方開挖、回填、棄土等工
    程（下稱系爭工程），承攬金額則按實際完成數量，實做實
    算（下稱系爭契約）。被上訴人於完工後，依實做數量核算
    金額計2,689,881 元，扣除應分擔之保險費9,769 元、雜項
    費用10,375元及上訴人已付工程款2,251,202 元後，尚餘尾
    款418,535 元未為給付。爰依承攬契約之法律關係，提起本
    訴。
  (二)嗣經原審判決上訴人部分敗訴，因上訴人提起本件上訴，除
    援用原審之主張及陳述外，並於本院補稱：(1)系爭工程實做
    實算之總工程款計2,689,881 元，且觀之請款單背面，係經
    訴外人即上訴人現場主辦人劉人福、工地主任李昭彥簽認後
    ，呈由上訴人之採購審核、主管部門、財務及總經理等層層
    核章檢驗，依其放款稽核流程核發系爭工程款。又關於施作
    數量部分，係被上訴人提出承作之系爭工程「數量計算表」
    ，經劉人福及李昭彥於工程計算書、開挖土方略圖簽名確認
    ；是系爭工程施作範圍與數量，既經兩造確認，自不容上訴
    人事後翻異。(2)關於向訴外人大昇工程行租用鋼板費用42,3
    36元部分，屬上訴人應配合辦理，以利車輛進出施工之款項
    ，並非被上訴人承攬工作範圍，自應由上訴人負擔該費用。
    (3)兩造與中鼎公司間既存在轉包關係，則上訴人與中鼎公司
    間之工程項目、施作數量與範圍，即與系爭工程有異，難以
    彼等間就結算金額出現追減帳，推認系爭工程亦有追減帳之
    適用。
  (三)並聲明：上訴駁回。
二、上訴人則以：
  (一)伊於原審判決部分敗訴後，提起上訴，除援用原審之主張及
    陳述外，並於本院補稱：(1)系爭工程既採實做實算，自應依
    中鼎公司函覆原審之數量，即被上訴人可請領之金額僅1,31
    6,170 元為準。(2)上訴人已給付系爭工程款2,282,202 元（
    包括訴外人禾仲工程公司載運廢土費用31,000元）。又上訴
    人給付大昇工程行租用鋼板費用42,336元部分，係為使被上
    訴人進場挖取、運載土石所使用之鋼板鋪墊，應由被上訴人
    負擔。綜上，上訴人已給付之金額合計2,324,538 元（0000
    000 ＋42336 ＝0000000） 。(3)系爭工程開挖土方運送等數
    量之點算，係由現場人員依卡車載運車次次數所為之概算。
    又上訴人係以中鼎公司依現場工地之實際長度、寬度、深度
    ，以數學計算體積之方式所為之結算，較一般概算之方式正
    確，故應以中鼎公司計算之數據為憑。(4)關於系爭工程中之
    「土尾場整平費用」，被上訴人提出工程請款單時，即為上
    訴人所否認，並於工程請款單上批註應予扣除。
  (二)並聲明：(1)原判決不利於上訴人之部分廢棄。(2)前開廢棄部
    分，應駁回被上訴人在第一審之訴。
參、反訴部分：
一、上訴人即反訴原告主張：
  (一)系爭工程因有變更，依中鼎公司驗收結算，被上訴人實際僅
    施作「土方開挖」12245 平方公尺、「工地至棄土場搬運」
    5653平方公尺、「現場原土回填」6392平方公尺及「由棄土
    存放區運回填土」5653平方公尺，故應給付系爭工程款項計
    1,316,170 元，而上訴人已給付2,282,202 元（包含禾仲工
    程公司載運廢土費用31,000元），並代墊大昇工程行鋼板費
    用42,336元，計2,324,538 元，是被上訴人應返還溢領款項
    1,008,368 元（0000000 －0000000 ＝0000000） ，爰依不
    當得利之法律關係，提起反訴，請求給付上開金額。
  (二)伊於原審判決全部敗訴後，提起上訴，除援用原審之主張及
    陳述外，並於本院補稱：上訴人反訴請求被上訴人返還溢領
    金額764,159 元，係因誤認依約應給付被上訴人保留款244,
    209 元，惟被上訴人得請領之總工程款僅1,316,170 元，自
    無所謂應給付保留款244,209 元之可能。
  (三)爰於本院聲明：(1)原判決關於駁回上訴人反訴部分廢棄。(2)
    被上訴人應給付上訴人1,008,368 元，其中764,159 元部分
    自反訴起訴狀繕本送達翌日起，其中244,209 元部分，自97
    年4 月28日訴之追加暨準備書狀送達翌日起，均至清償日止
    ，按年息百分之5 計算利息。
二、被上訴人則以：原審判決上訴人反訴全部敗訴，因上訴人提
    起本件上訴，而援用原審之主張及陳述，並聲明：上訴駁回
    。
肆、法院之認定：
一、兩造不爭執之事項及簡化之爭點為：
  (一)兩造不爭執之事項：
  1.兩造於91年2月27日簽訂系爭契約。
  2.系爭契約第3 條第2 款約定：「按實際完成數量，實做實算
    」、第4 條第1 、2 款（付款辦法）約定：「按實際完成數
    量估驗百分之90、保留百分之10……」、「每月30、15日結
    算估驗，15、30日發放，並登入工程估驗報告紀錄表內…」
    、第6 條約定：「…經業主派員正式驗收合格辦理決算後付
    清百分之10尾款，其尾款保留至向業主領取保留款後，無息
    發放」。又被上訴人已完工，業主中鼎公司亦已驗收完畢。
  3.被上訴人應分擔系爭工程之保險費9,769 元及雜項費用10,3
    75元，並應負擔禾仲工程公司載運廢土費用31,000元。
  4.被上訴人就上訴人已給付之金額在2,251,202 元範圍部分，
    不爭執。
  5.被上訴人尚有工程保留款未為受領。
  6.上訴人曾收受被上訴人所開立合計2,689,881 元之統一發票
    10紙。
  (二)兩造爭執事項：
  1.被上訴人就系爭工程實際施作數量為何？即系爭工程之總工
    程款為何？
  2.大昇工程行租用鋼板費用42,336元部分，應由何人負擔？又
    上訴人已支付被上訴人系爭工程款為何？
  3.系爭工程保留款244,209元，被上訴人是否有權請求返還？
  4.被上訴人反訴請求上訴人應給付1,008,368 元，有無理由？
二、前揭不爭執事項，業據被上訴人提出系爭契約1 份、統一發
    票10紙、明細表1 紙（原審卷第5 至15頁）等為證，並有上
    訴人提出之91年5 月14日工程請款單1 紙（原審卷第46頁反
    面）及「國光電廠土建工程」完工證明書1 紙（原審卷第12
    6 頁）等附卷可稽，堪信為真實。茲就兩造之爭點，析述本
    院得心證之理由如下：
  (一)被上訴人就系爭工程實際施作數量為何？即系爭工程之總工
    程款為何？
  1.按當事人主張有利於己之事實，就其事實有舉證之責任，民
    事訴訟法第277 條定有明文。又按「原告對於自己主張之事
    實已盡證明之責後，被告對其主張，如抗辯其不實並提出反
    對之主張者，則被告對其反對之主張，亦應負證明之責，此
    為舉證責任分擔之原則」、「原告於起訴原因已有相當之證
    明，而被告於抗辯事實並無確實證明方法，僅以空言爭執者
    ，當然認定其抗辯事實之非真正，而應為被告不利益之裁判
    」，最高法院18年上字第2855號、18年上字第1679號分別著
    有判例意旨可資參照。
  2.查，依系爭契約第3 條第2 款約定：「按實際完成數量，實
    做實算」等語以觀，已堪認有關被上訴人實際完成數量，應
    以兩造確認為準。又參與系爭契約第6 條約定：「…經業主
    派員正式驗收合格辦理決算後付清百分之10尾款，其尾款保
    留至向業主領取保留款後，無息發放」等詞，究其文義，充
    其量中鼎公司驗收合格辦理決算與否，原則上僅涉及是否應
    發給百分之10保留款，而非逕依中鼎公司驗收數量，作為系
    爭工程實做數量之依據。次查，系爭工程係由上訴人現場監
    工估驗數量，填具施工（監工）日誌，經被上訴人彙總後，
    按期開立請款發票，向上訴人請領工程款，並於上訴人核對
    無誤，扣除百分之10保留款及應分擔之雜項費、保險費後，
    開立支票以給付工程款；此外，觀之被上訴人於各期附據發
    票請款時，係由上訴人一一填載各期計價項目、數量、總價
    、應歸扣金額及保留款，以計算當期應付金額，並掣發各期
    工程請款單，且依其內部稽核流程，依序由工地主任、主辦
    人、採購審核、主管部門查對後，交予上訴人總經理決行撥
    款等情，有上訴人提出之工程請款單6 份（見原審卷第39至
    47頁）可按。益有進者，參酌上訴人於本院主張：「概算是
    依據上訴人工地主任及被上訴人現場人員，以卡車載運土方
    之車次來計算」（見本院審卷第183 頁反面）等語；並關於
    施作數量，係被上訴人提出「數量計算表」，經上訴人現場
    主辦人劉人福及工地主任李昭彥於工程計算書、開挖土方略
    圖簽名確認乙節以觀，有前開工程請款單6 份可稽，足認系
    爭契約第3 條第2 款所謂「實做」數量，兩造已合意依現場
    人員確認之卡車載運車次次數為準，而非以中鼎公司驗收之
    數量為「實做」數量。至於卡車車斗是否填實土方、有無誤
    算車次數量及未以地磅確認數量等，可能造成計算數量與實
    際施作數量誤差情事，衡情，應為兩造合意以卡車載運車次
    次數為計算標準時所知悉，則基於誤差值、計算成本及工程
    進度等因素考量，仍以前開方式為計算標準，是該誤差範圍
    即屬兩造所容許，故上訴人尚難執卡車載運車次次數計算標
    準不精確，據以否定被上訴人主張施作之數量。從而，上訴
    人主張系爭工程採實做實算，依中鼎公司驗收之數量計算，
    被上訴人可請領之金額僅為1,316,170 元云云，自屬無據。
  3.又查，上訴人承攬中鼎公司「國光電廠土建工程」時，契約
    金額計49,900,000元、加值型營業稅2,495,000 元，於91年
    8 月29日因夜間施工、增加施工便道等趕工措施，辦理工程
    變更、追加工程款548,985 元，而於92年12月11日驗收時，
    追減工程款7,361,900 元，確認工程總價為48,027,185元，
    並辦理決算乙節，有中鼎公司93年10月14日（九三）鼎法字
    第101407號函暨所附工程合約變更同意書等（見原審卷第17
    6 至185 頁）在卷可考，堪予認定。而按中鼎公司辦理驗收
    決算追減工程之項目達73項，金額8,794,240 元，倘參諸「
    …至於貴院所提盛隆公司（即上訴人）與其他公司合約爭議
    部分（B4201S 2、B4301 、B4321 、B4401 等工程），本公
    司因無相關資料，無法就貴院所承辦爭執事項作進一步說明
    …」乙節，有中鼎公司函（見原審卷第176 、177 頁）附卷
    ，暨兩造均未提出系爭工程發包明細或工程設計圖等情以觀
    ，則有關追減工程是否確實涉及系爭工程？範圍及數額究竟
    若干？尚非無疑；此外，上訴人亦未能提出任何證據證明，
    其與中鼎公司追減工程確實包含系爭工程，以實其說。從而
    ，上訴人主張系爭工程因有變更，被上訴人實際施作之工程
    款項僅1,316,170 元云云，即屬無據。再查，關於系爭工程
    「土尾場整平費用」部分，觀之上訴人提出之工程請款單，
    上訴人總經理在91年4 月6 日第三期工程請款單批示：計算
    與成本表內容有誤，請工地主任及訴外人葉安真重新核對，
    固有第三期工程請款單（見本院審卷第42頁）可按，然其後
    葉安真已於91年6 月25日，在91年6 月20日第五期工程請款
    單之右下角註明「單價無誤」等語，亦有第五期工程請款單
    1 紙（見本院審卷第47頁）可考；基此，被上訴人確有施作
    該「土尾場整平」工程，並該部分應給付之工程款，亦經上
    訴人確認無誤，堪以認定。此外，上述請款流程，是否施作
    「土尾場整平」工程，既經上訴人現場主辦人及工地主任等
    確認，衡情，自不可能未施作而據以請款。從而，上訴人主
    張被上訴人未施作「土尾場整平」工程云云，應屬無據。
  4.綜上，被上訴人主張依實做數量核算金額，上訴人依約應給
    付系爭工程款計2, 689,881元乙節，即屬有據。
  (二)大昇工程行租用鋼板費用42,336元部分，應由何人負擔？又
    上訴人已支付被上訴人系爭工程款為何？
  1.上訴人確向大昇工程行租用鋼板，費用計42,336元，此為兩
    造所不爭執，並有統一發票1 紙（見原審卷第87頁）可按，
    堪予認定。
  2.查，被上訴人承作系爭工程，依系爭契約約定內容觀之，並
    無便利車輛進出工地之鋪墊鋼板費用應由何人負擔之約定；
    又按承攬人所承攬之工作若需定作人協力始能完成者，定作
    人有協力之義務，此觀之民法第507 條規定甚明。本件被上
    訴人承攬工程範圍僅為土方開挖、回填、棄土等，則關於如
    何順利進出工地，即應由上訴人協力配合，以利工事進行；
    準此，前開租用鋼板以為便利混凝土車等車輛進出之事務，
    自屬上訴人協力義務範圍，應由上訴人負擔該費用。從而，
    上訴人主張租用鋼板費用42,336元，應由被上訴人負擔云云
    ，即屬無據。
  3.綜上，上訴人已給付工程款2,251,202 元，而禾仲工程公司
    載運廢土費用31,000元部分應由被上訴人負擔，已如前述，
    合計上訴人已給付系爭工程款為2,282,202 元。至於租用鋼
    板費用42,336元既應由上訴人負擔，自不得將之算入已付工
    程款。從而，上訴人已支付被上訴人系爭工程款應為2,282,
    202元。
  (三)系爭工程保留款244,209元，被上訴人是否有權請求返還？
    按系爭契約第4 條第1 款約定：「按實際完成數量估驗百分
    之90、保留百分之10……」、第6 條約定：「…經業主派員
    正式驗收合格辦理決算後付清百分之10尾款，其尾款保留至
    向業主領取保留款後，無息發放」等語。經查，被上訴人承
    攬系爭工程已完工，並經中鼎公司驗收、辦理決算完畢乙節
    ，如前所述；是揆諸前揭說明，被上訴人得請求系爭工程保
    留款之停止條件即已成就。又被上訴人得請求系爭工程款計
    2,689,881 元，且上訴人於系爭工程期間，分5 期保留各期
    工程款百分之10做為保留款，計244,209 元，有前開工程請
    款單6 份可稽，堪予認定。從而，被上訴人主張上訴人應給
    付系爭工程保留款244,209 元，即屬有據。
  (四)被上訴人反訴請求上訴人應給付1,008,368 元，有無理由？
    查，系爭工程款應為2,689,881 元，大昇工程行鋼板費用42
    ,336 元 ，應由上訴人負擔，均如前述，是扣除上訴人已支
    付2,251,202 元，及兩造不爭執之被上訴人應分擔之保險費
    9,769 元、雜項費用10,375元、禾仲工程公司載運廢土費用
    31,000元，上訴人尚積欠工程款及保留款計387,535 元（00
    00000 －0000000 －0000－00000 －00000 ＝387535）。從
    而，上訴人主張系爭工程款僅1,316, 170元，並租用鋼板費
    用42,336元應由被上訴人負擔，依不當得利法律關係，反訴
    請求上訴人給付1,008,368 元云云，洵屬無據。
伍、綜上所述，被上訴人依承攬契約法律關係，請求上訴人給付
    387,535 元，及自支付命令送達翌日即92年5 月24日起至清
    償日止，按年息百分之5 計算之利息範圍內，為有理由，應
    予准許，逾此範圍之請求，為無理由，應予駁回。又上訴人
    依不當得利法律關係，請求被上訴人應給付1,008,368 元，
    其中764,159 元部分自反訴起訴狀繕本送達翌日起，其中24
    4,209 元部分，自97年4 月28日訴之追加暨準備書狀送達翌
    日起，均至清償日止，按年息百分之5 計算利息，為無理由
    ，應予駁回。原審就本訴部分為上訴人部分敗訴之判決，並
    就反訴部分為上訴人敗訴之判決，並無不合，上訴意旨指摘
    原判決上開判決部分不當，求予廢棄改判，為無理由，均應
    予駁回。
陸、本件事證已臻明確，兩造其餘攻擊防禦方法，核與判決結果
    無影響，爰不逐一論述，併此敘明。
柒、據上論結，本件上訴為無理由，依民事訴訟法第436 條之1
    第3 項、第449 條第1 項、第78條，判決如主文。
中    華    民    國    97    年    11    月     3    日
                  民事第六庭    審判長法  官  李昭彥
                                      法  官  李育信
                                      法  官  洪榮家
以上正本證明與原本無異。
本件不得上訴。
中    華    民    國    97    年    11    月     3    日
                                      書記官  胡美儀


司法院資訊處製作；財團法人民間司法改革基金會備份。
